---
title: "Latihan Pert 4 — Simulasi MA(2), AR(2), dan ARMA(2,2)"
author: "Dewa Rizky Meidiva Pratama:"
date: "2025-09-20"
output: html_document
---

```{r}
set.seed(030)
wn <- rnorm(300)
ts.plot(wn)
```

```{r}
par(mfrow = c(1, 2)) 
acf(wn)
acf(wn, xlim = c(1, 20))
```

------------------------------------------------------------------------

# 1. Proses MA(2)

manual

```{r}
ma <- numeric(300)
ma[1] <- wn[1]
ma[2] <- wn[2] - 0.4 * wn[1]
for(i in 3:300){
   ma[i] <- wn[i] - 0.4 * wn[i-1] - 0.6 * wn[i-2]
}
ma
```

fungsi arima.sim

```{r}
set.seed(30)
ma2 <- arima.sim(
  list(order = c(0,0,2), ma = c(0.4, 0.6)), 
  n = 300
)
ma2
```

```{r}
ts.plot(ma)
```

```{r}
acf(ma, lag.max=20)
```

Plot ACF menunjukkan "cut-off" setelah lag 2, yang merupakan ciri khas dari proses MA(2) yang stasioner.

```{r}
pacf(ma)
```

Berdasarkan plot PACF tersebut, terlihat bahwa plot PACF cenderung tails off dan membentuk gelombang sinus

```{r}
TSA::eacf(ma)
```

Berdasarkan pola segitiga nol pada plot EACF, terlihat bahwa segitiga nol berada pada AR(0) dan MA(2)

## Korelasi

```{r}
yt_ma <- ma[-1]
yt_ma

yt_1_ma <- ma[-300]
yt_1_ma

```

```{r}
plot(y=yt_ma,x=yt_1_ma)
```

```{r}
cor(yt_ma,yt_1_ma)
```

Korelasi antara $Y_t$ dengan $Y_{t-1}$ dari hasil simulasi mendekati perhitungan teoritis yaitu

$$
\rho_1 = \frac{-\theta_1 + \theta_1 \theta_2}{1 + \theta_1^2 + \theta_2^2} = \frac{-0.4 + (0.4)(0.6)  }{1 + 0.4^2 + 0.6^2} =-0.105
$$

```{r}

yt_ma2 <- ma[-c(1,2)]
yt_ma2

yt_2_ma <- ma[-c(299,300)]
yt_2_ma
```

```{r}
plot(y=yt_ma2,x=yt_2_ma)
```

```{r}
cor(yt_ma2,yt_2_ma)
```

Korelasi antara $Y_t$ dengan $Y_{t-2}$ dari hasil simulasi mendekati perhitungan teoritis yaitu

$$
\rho_2 = \frac{-\theta_2}{1 + \theta_1^2 + \theta_2^2} = \frac{-0.6 }{1 + 0.4^2 + 0.6^2} =-0.395
$$

```{r}
#Yt
yt_ma3 <- ma[-c(1,2,3)]
yt_ma3
#Yt-3
yt_3_ma <- ma[-c(298,299,300)]
yt_3_ma
```

```{r}
plot(y=yt_ma3,x=yt_3_ma)
```

```{r}
cor(yt_ma3,yt_3_ma)
```

Korelasi antara $Y_t$ dengan $Y_{t-3}$ hasil simulasi mendekati teori yang ada yaitu 0.

# 2. Proses AR(2)

Manual

```{r}
set.seed(14)

ar[1] <- wn[1]
ar[2] <- wn[2] + 0.5 * wn [1]

for(i in 3:300){
   ar[i] <- wn[i] + 0.5 * ar[i - 1] + 0.2 * ar[i - 2]
}
ar
```

fungsi arima.sim

```{r}
ar2 <- arima.sim(list(order=c(2,0,0), ar=c(0.5, 0.2)), n=300)
ar2
```

```{r}
ts.plot(ar)
```

Berdasarkan plot time series tersebut terlihat bahwa data cenderung stasioner pada rataan

```{r}
acf(ar)
```

bahwa plot ACF cenderung tails off dan cenderung membentuk pola grafik sinus

```{r}
pacf(ar)
```

Plot ACF menunjukkan "cut-off" setelah lag 2, yang merupakan ciri khas dari proses MA(2) yang stasioner.

```{r}
TSA::eacf(ar)
```

Berdasarkan pola segitiga nol pada plot EACF, terlihat bahwa segitiga nol berada pada ordo AR(2) dan ordo MA(0)

### Korelasi antara $Y_t$ dengan $Y_{t-1}$

```{r}
#Yt
yt_ar <- ar[-1]
yt_ar
#Yt-1
yt_1_ar <- ar[-300]
yt_1_ar
```

```{r}
plot(y = yt_ar, x = yt_1_ar)
```

Berdasarkan scatterplot tersebut, terlihat bahwa terdapat hubungan positif antara $Y_t$ dengan $Y_{t-1}$. Hal ini sesuai dengan teori yang ada

```{r}
cor(yt_ar, yt_1_ar)
```

Korelasi antara $Y_t$ dengan $Y_{t-1}$ dari hasil simulasi mendekati perhitungan teoritis yaitu

$$
\rho_{1} = \frac{\phi_{1}}{1 - \phi_{2}} = \frac{0.5}{1 - 0.2} = 0.625
$$

### Korelasi antara $Y_t$ dengan $Y_{t-2}$

```{r}
#Yt
yt_ar2 <- ar[-c(1,2)]
yt_ar2
#Yt-2
yt_2_ar <- ar[-c(299,300)]
yt_2_ar

plot(y = yt_ar2, x = yt_2_ar)
cor(yt_ar2,yt_2_ar)
```

scatterplot menunjukkan hubungan positif dan Korelasi antara $Y_t$ dengan $Y_{t-2}$ dari hasil simulasi mendekati perhitungan teoritis yaitu

$$
\rho_{2} = \frac{\phi_{2}(1 - \phi_{2}) + \phi_{1}^{2}}{1 - \phi_{2}} = \frac{0.2(1 - 0.2) + 0.5^{2}}{1 - 0.2} = 0.5125
$$

### Korelasi antara $Y_t$ dengan $Y_{t-3}$

```{r}
#Yt
yt_ar3 <- ar[-c(1,2,3)]
yt_ar3
#Yt-3
yt_3_ar <- ar[-c(298,299,300)]
yt_3_ar

plot(y = yt_ar3, x = yt_3_ar)
cor(yt_ar3, yt_3_ar)
```

Scatter plot menunjukkan hubungan linear positif dan Korelasi antara $Y_t$ dengan $Y_{t-3}$ dari hasil simulasi mendekati perhitungan teoritis yaitu

$$
\rho_{3} = \phi_{1}\rho_{2} + \phi_{2}\rho_{1} = (0.5)(0.5125) + (0.2)(0.625) = 0.38125
$$ \

# 3. Pembangkitan ARMA (2,2) 
Manual

```{r}
set.seed (789)
n <- 300
wn <- rnorm(n)
```

```{r}
arma <- numeric(n)

arma[1] <- wn[1]
arma[2] <- 0.5*arma[1] + wn[2] + 0.4*wn[1]

for (t in 3:n) {
  arma[t] <- 0.5*arma[t-1] + 0.2*arma[t-2] +
             wn[t] + 0.4*wn[t-1] + 0.6*wn[t-2]
}
arma
```

arima.sim

```{r}
arma22 <- arima.sim(
  list(order = c(2,0,2), ar = c(0.5, 0.2), ma = c(0.4, 0.6)),
  n = n,
)
arma22
```

```{r}
ts.plot(arma)
```

Berdasarkan plot time series tersebut, terlihat bahwa model ARMA(2,2) cenderung stasioner dalam rataan

```{r}
acf(arma)
```

Berdasarkan plot ACF tersebut, terlihat bahwa model ARMA(1,1) hasil simulasi memiliki plot ACF yang *tails off*, sesuai dengan teori yang ada

```{r}
pacf(arma)
```

Berdasarkan plot PACF tersebut, terlihat bahwa model ARMA(2,2) hasil simulasi memiliki plot PACF yang *tails off*, sesuai dengan teori

```{r}
TSA::eacf(arma)
```

Berdasarkan pola segitiga nol pada plot EACF, terlihat bahwa segitiga nol berada pada ordo AR(2) dan ordo MA(2)

## Korelasi dan scatter plot

untuk korelasi secara teoritis didapat dari sini:

```{r}
phi <- c(0.5, 0.2)
theta <- c(0.4, 0.6)

# ambil ACF teoritis sampai lag 3
theo_acf <- ARMAacf(ar = phi, ma = theta, lag.max = 3)

# rho1 = korelasi Yt dengan Yt-1, dst
rho1 <- theo_acf[2]
rho2 <- theo_acf[3]
rho3 <- theo_acf[4]

c(rho1 = rho1, rho2 = rho2, rho3 = rho3)
```

```{r}
#Yt
yt_arma <- arma[-1]
yt_arma
#Yt-1
yt_1_arma <- arma[-300]
yt_1_arma
```

```{r}
plot(y = yt_arma, x = yt_1_arma)
```

```{r}
cor(yt_arma, yt_1_arma)
```

Scatter plot menunjukkan hubungan poitif dan Korelasi antara $Y_t$ dengan $Y_{t-1}$ dari hasil simulasi mendekati perhitungan teoritis yaitu

$$
\rho_1 = \frac{\phi_1 \gamma_0 + \phi_2 \gamma_1 + \sigma^2 \psi_1}{\gamma_0} = 0.859199
$$

```{r}
#Yt
yt_arma2 <- arma[-c(1,2)]
yt_arma2
#Yt-1
yt_2_arma <- arma[-c(299,300)]
yt_2_arma

plot(y = yt_arma2, x = yt_2_arma)
cor(yt_arma2, yt_2_arma)
```

Scatter plot menunjukkan hubungan positif dan Korelasi antara $Y_t$ dengan $Y_{t-2}$ dari hasil simulasi mendekati perhitungan teoritis yaitu

$$
\rho_2 = \frac{\phi_1 \gamma_1 + \phi_2 \gamma_0 + \sigma^2 \psi_2}{\gamma_0} =0.749191 
$$

```{r}
#Yt
yt_arma3 <- arma[-c(1,2,3)]
yt_arma3
#Yt-1
yt_3_arma <- arma[-c(298,299,300)]
yt_3_arma

plot(y=yt_arma3,x=yt_3_arma)

cor(yt_arma3,yt_3_arma)
```

Scatter plot menunjukkan hubungan positif dan Korelasi antara $Y_t$ dengan $Y_{t-3}$ dari hasil simulasi mendekati perhitungan teoritis yaitu

$$
\rho_3 = \frac{\phi_1 \gamma_2 + \phi_2 \gamma_1 + \sigma^2 \psi_3}{\gamma_0} = 0.546435
$$

