---
title: "Tugas cek stationer MPDW"
author: "Dewa Rizky Meidiva Pratama"
date: "2025-09-01"
output: html_document
---

```{r, include=TRUE}
library("forecast")
library("graphics")
library("TTR")
library("TSA")
library("rio")
library("ggplot2")
library(tsibble)
library(tseries)
library(MASS)
```
#1 Memuat Dataset
```{r}
data <- import("https://raw.githubusercontent.com/nyayunabila/mpdw/refs/heads/main/data%20kelompok%209%20-%20Sheet1.csv")

data$daily_revenue <- gsub(",", ".", data$daily_revenue) |> as.numeric()
subset_data <- data$daily_revenue[401:500]

```
#2 Membuat Plot Time Series
```{r}
ts_data <- ts(subset_data)

plot_ts <- ts_data |> 
  as_tsibble() |> 
  ggplot(aes(x = index, y = value)) +
  geom_line(color="#571") + theme_bw() +
  xlab("Obs") + ylab("Revenue")
plot_ts
```

```{r}
lattice::densityplot(as.vector(ts_data))
```

Plot deret waktu di atas menunjukkan bahwa data stasioner dalam rataan, ditandai dengan data yang menyebar di sekitar nilai tengahnya (200).

#3 Membuat plot ACF dan uji ADF untuk memastikan stasioner dalam rataan
```{r}
acf(ts_data)
```

```{r}
tseries::adf.test(ts_data)
```

dari uji adf terbukti bahwa data stasioner dalam rataan (p-value < 0.05)

#4 Uji Box Cox untuk memastikan stasioner dalam ragam
```{r}
index <- seq(1:100)
bc <- boxcox(
  ts_data ~ index,
  lambda = seq(0, 5, by = 0.01)
)

lambda <- bc$x[which.max(bc$y)]
lambda

ci_lambda <- bc$x[bc$y > max(bc$y) - 0.5 * qchisq(0.95, 1)]
c(Batas_Bawah = min(ci_lambda), Batas_Atas = max(ci_lambda))
```

Hasil uji Box–Cox menunjukkan bahwa nilai λ optimum adalah 0,57 dengan interval kepercayaan 95% sebesar (0,27–0,89). Karena selang tersebut tidak memuat nilai λ = 1, maka dapat disimpulkan bahwa data tidak stasioner dalam ragam sehingga diperlukan transformasi.

#5 Transformasi Box Cox
Karena pada data 401-500 sudah > 0, maka langsung saja dilakukan transformasi

```{r}
# Transformasi Box-Cox (lambda ~ 0.5 → akar kuadrat)
y_bc <- y_shift^0.5
```

##5.1 Uji Box Cox lagi setelah ditransformasi
```{r}
index <- seq(1:length(y_bc))
bc <- boxcox(y_bc ~ index, lambda = seq(0, 5, by = 0.001))

# Nilai lambda optimum
lambda <- bc$x[which.max(bc$y)]
lambda

# Selang kepercayaan 95%
ci_lambda <- bc$x[bc$y > max(bc$y) - 0.5 * qchisq(0.95, 1)]
c(Batas_Bawah = min(ci_lambda), Batas_Atas = max(ci_lambda))
```
dari hasil transformasi sudah membuktikan bahwa nilai λ = 1 telah masuk pada selang kepercayaan 95%. yang artinya Data sudah stasioner dalam ragam.

##5.2 Partisi data
###5.2.1 Bagian 1

```{r}
dtgab1 <- y_bc[41:100] |> ts()
mean(dtgab1)
var(dtgab1)

# Plot Time Series
dtgab1 |> as_tsibble() |> 
  ggplot(aes(x = index, y = value)) +
  geom_line() + theme_bw() +
  xlab("Obs") + ylab("Nilai")

# Plot ACF
acf(dtgab1)

# Uji ADF
adf.test(dtgab1)
```
```{r}
dtgab1 <- dtgab[41:100] |> ts()

# Buat index
index1 <- seq(1:60)

# Uji Box-Cox
bc1 <- boxcox(
  dtgab1 + 25 ~ index1,
  lambda = seq(-2, 5, by = 0.001)
)

# Nilai lambda optimum
lambda1 <- bc1$x[which.max(bc1$y)]
lambda1

# Selang kepercayaan 95%
ci_lambda1 <- bc1$x[bc1$y > max(bc1$y) - 0.5 * qchisq(0.95, 1)]
c(Batas_Bawah = min(ci_lambda1), Batas_Atas = max(ci_lambda1))

```

Partisi data
###5.2.2 Bagian 2
```{r}
dtgab2 <- y_bc[1:60] |> ts()
mean(dtgab2)
var(dtgab2)

# Plot Time Series
dtgab2 |> as_tsibble() |> 
  ggplot(aes(x = index, y = value)) +
  geom_line() + theme_bw() +
  xlab("Obs") + ylab("Nilai")

# Plot ACF
acf(dtgab2)

# Uji ADF
adf.test(dtgab2)
```

```{r}
dtgab2 <- dtgab[1:60] |> ts()

# Buat index
index2 <- seq(1:60)

# Uji Box-Cox
bc2 <- boxcox(
  dtgab2 + 25 ~ index2,
  lambda = seq(-2, 5, by = 0.001)
)

# Nilai lambda optimum
lambda2 <- bc2$x[which.max(bc2$y)]
lambda2

# Selang kepercayaan 95%
ci_lambda2 <- bc2$x[bc2$y > max(bc2$y) - 0.5 * qchisq(0.95, 1)]
c(Batas_Bawah = min(ci_lambda2), Batas_Atas = max(ci_lambda2))

```
Dari Hasil Uji Stasioner ragam dan rataan pada Data Partisi, Terlihat bahwa data 1:60 (401-460) dan 41:100 (441:500) stasioner dalam ragam dan rataan, karena dari uji adf didapat p-valuenya < 0.05 dan pada uji Box-Cox memuat λ = 1 dalam selang kepercayaan 95%
