---
title: "Tugas cek stationer MPDW"
author: "Dewa Rizky Meidiva Pratama"
date: "2025-09-01"
output: html_document
---

```{r, include=TRUE}
library("forecast")
library("graphics")
library("TTR")
library("TSA")
library("rio")
library("ggplot2")
library(tsibble)
library(tseries)
library(MASS)
```
#1 Memuat Dataset
```{r}
data <- import("https://raw.githubusercontent.com/nyayunabila/mpdw/refs/heads/main/data%20kelompok%209%20-%20Sheet1.csv")

data$daily_revenue <- gsub(",", ".", data$daily_revenue) |> as.numeric()
subset_data <- data$daily_revenue[401:500]
subset_data
```
#2 Membuat Plot Time Series
```{r}
ts_data <- ts(subset_data, start = 1)
length(ts_data)
plot_ts <- ts_data |> 
  as_tsibble() |> 
  ggplot(aes(x = index, y = value)) +
  geom_line(color="#571") + theme_bw() +
  xlab("Obs") + ylab("Revenue")
plot_ts
```

```{r}
lattice::densityplot(as.vector(ts_data))
```

Plot deret waktu di atas menunjukkan bahwa data stasioner dalam rataan, ditandai dengan data yang menyebar di sekitar nilai tengahnya (200).

#3 Membuat plot ACF dan uji ADF untuk memastikan stasioner dalam rataan
```{r}
acf(ts_data)
```

```{r}
tseries::adf.test(ts_data)
```

dari uji adf terbukti bahwa data stasioner dalam rataan (p-value < 0.05)

#4 Uji Box Cox untuk memastikan stasioner dalam ragam
```{r}
index <- seq(1:100)
bc <- boxcox(
  ts_data ~ index,
  lambda = seq(0, 5, by = 0.01)
)

lambda <- bc$x[which.max(bc$y)]
lambda

ci_lambda <- bc$x[bc$y > max(bc$y) - 0.5 * qchisq(0.95, 1)]
c(Batas_Bawah = min(ci_lambda), Batas_Atas = max(ci_lambda))
```

Hasil uji Box–Cox menunjukkan bahwa nilai λ optimum adalah 0,57 dengan interval kepercayaan 95% sebesar (0,27–0,89). Karena selang tersebut tidak memuat nilai λ = 1, maka dapat disimpulkan bahwa data tidak stasioner dalam ragam sehingga diperlukan transformasi.

#5 Transformasi Box Cox
Karena pada data 401-500 sudah > 0, maka langsung saja dilakukan transformasi

```{r}
# Transformasi Box-Cox (lambda ~ 0.5 → akar kuadrat)
y_bc <- ts_data^0.5
```

##5.1 Uji Box Cox lagi setelah ditransformasi
```{r}
index <- seq(1:length(y_bc))
bc <- boxcox(y_bc ~ index, lambda = seq(0, 5, by = 0.001))

# Nilai lambda optimum
lambda <- bc$x[which.max(bc$y)]
lambda

# Selang kepercayaan 95%
ci_lambda <- bc$x[bc$y > max(bc$y) - 0.5 * qchisq(0.95, 1)]
c(Batas_Bawah = min(ci_lambda), Batas_Atas = max(ci_lambda))
```
dari hasil transformasi sudah membuktikan bahwa nilai λ = 1 telah masuk pada selang kepercayaan 95%. yang artinya Data sudah stasioner dalam ragam.


```{r}
acf(y_bc, main = "Plot ACF Data Transformasi Box–Cox")
pacf(y_bc, main = "Plot PACF Data Transformasi Box–Cox")
```
```{r}
eacf(y_bc)
```
dari plot tersebut terlihat data sudah stasioner dalam ragam dan rataan setelah transformasi Box-Cox
# 6. Pendugaan Parameter
```{r}
train <- ts_data[1:70]
test <- ts_data[71:100]

models <- list(
  ARIMA000 = Arima(train, order = c(0,0,0)),
  ARIMA100 = Arima(train, order = c(1,0,0)),
  ARIMA010 = Arima(train, order = c(0,1,0)),
  ARIMA001 = Arima(train, order = c(0,0,1)),
  ARIMA101 = Arima(train, order = c(1,0,1)),
  ARIMA102 = Arima(train, order = c(1,0,2)),
  ARIMA201 = Arima(train, order = c(2,0,1)),
  ARIMA202 = Arima(train, order = c(2,0,2)),
  ARIMA111 = Arima(train, order = c(1,1,1))
)
library(dplyr)

info <- data.frame(
  Model = names(models),
  AIC = sapply(models, AIC),
  BIC = sapply(models, BIC)
) %>%
  arrange(AIC)

print(info)
```
model terbaik adalah ARIMA(1,1,1) Karena nilai AICnya terkecil dari model lain

# 7. Diagnostik Model

```{r}
best_model <- models$ARIMA111
summary(best_model)
```
MA signifikan, sementara AR tidak

```{r}
# Simpan residual
sisaan <- residuals(best_model)

# Eksplorasi visual residual
par(mfrow=c(2,2))
qqnorm(sisaan, main="QQ Plot Residuals")
qqline(sisaan, col="blue", lwd=2)
plot(sisaan, type="l", main="Plot Residual", ylab="Residual")
acf(sisaan, main="ACF Residual")
pacf(sisaan, main="PACF Residual")
par(mfrow=c(1,1))
```
Sisaan cenderung menyebar normal, Selanjutnya Uji formal
```{r}
# 1. Uji Normalitas (Kolmogorov-Smirnov)
ks.test(sisaan, "pnorm", mean(sisaan), sd(sisaan))

# 2. Uji Kebebasan Residual (Ljung-Box)
Box.test(sisaan, type="Ljung-Box", lag=20)

# 3. Uji Homogenitas Ragam (Ljung-Box pada residual^2)
Box.test(sisaan^2, type="Ljung-Box", lag=20)

# 4. Uji Nilai Tengah Residual = 0
t.test(sisaan, mu=0, conf.level=0.95)
```
Residual berdistribusi normal
Tidak ada autokorelasi
Ragam residual konstan
Rata-rata residual = 0

Uji sisaan terpenuhi
```{r}
model_overfit <- Arima(train, order=c(1,1,1), method="ML")
summary(model_overfit)
lmtest::coeftest(model_overfit)
```
Karena model hasil overfitting sudah termasuk di dalam model tentatif dan hasilnya tidak lebih baik, maka model terbaik yang dipilih adalah ARIMA(1,1,1) dilanjutkan dengan peramalan.

# 8. Peramalan
```{r}
ramalan <- forecast::forecast(best_model, h = 30)
ramalan
data.ramalan <- ramalan$mean
plot(ramalan)
```
